【裁判字號】    97,婚,682
【裁判日期】    980526
【裁判案由】    離婚
【裁判全文】
臺灣高雄地方法院民事判決               97年度婚字第682號
原      告  甲○○
訴訟代理人  孫志鴻律師
被      告  乙○○
上列當事人間請求離婚事件，本院於民國98年5 月12日言詞辯論
終結，判決如下：
    主    文
准原告與被告離婚。
訴訟費用由被告負擔。
    事實及理由
一、本件被告經合法通知，未於言詞辯論期日到場，核無民事訴
    訟法第386 條所列各款情形，爰依原告之聲請，由其一造辯
    論而為判決，合先敘明。
二、原告主張：
  (一)兩造於民國87年12月17日於大陸浙江省金華市登記結婚。原
    告於88年間因被告婚後拒不來台履行同居義務，遂向本院訴
    請履行同居，經本院以88年婚字第485 號判決，判處被告應
    履行同居在案，惟被告無視該確定判決之存在，拒不來台，
    遲不履行同居義務，又無不能同居之正當理由，顯有惡意遺
    棄且在繼續狀態中之事實，其行為顯達無法維持婚姻之要件
    ，故原告於89年間逕向本院訴請離婚，嗣經本院以原告未予
    協力其申請入境以致，不足以構成無法維持婚姻之理由駁回
    判決在案。
  (二)惟辦理大陸人士入境申請並非單方面積極作為始能完成，亦
    得被告真心允諾配合，即使原告積極完成入境申請，被告不
    願來台亦是枉然，故原告遂於入境申請前探求被告真意，被
    告不但以大陸之事情尚未處理完成為由故意拖延，更謊稱家
    人需照料暫時無法來台，實非原告不願協力辦理入境申請，
    由於原、被告相隔兩岸僅能單靠電話連繫，當原告在此期間
    陸續去電探詢意願時，均無法找到人，更不知其行蹤，被告
    家人亦幫助被告隱瞞去處，惡意遺棄之事實狀態已相當明顯
    ，足見被告主觀上已有摒棄此段婚姻之意思，復無不能同居
    之正當理由而不履行同居義務，甚而隱匿去處避不出面，此
    舉更可證明被告本無維持婚姻之真意。
  (三)又雙方婚姻實質關係早已不存在，兩造關係惡劣亦達毫無婚
    姻關係存在之冰點狀態，期再共同生活顯無實益。若受縛於
    傳統「勸合不勸離」之窠臼思想，除致原本錯誤婚姻之雙方
    在精神上極盡痛苦外，甚而造成無法挽回之悲劇，實非雙方
    所樂見，既兩造無意再為對方付出任何心力，結束婚姻關係
    乃是雙方最有利之解決方式，此又何嘗不是美好的結果，實
    無再勉強雙方在一起之必要。
  (四)民法第1052條第2 項明定「有前項以外之重大事由，難以維
    持婚姻者，夫妻之一方，得請求離婚」。其立法本旨，乃以
    同條第一項各款列舉之離婚原因過於嚴格，故增列第二項，
    只須按其事由之情節，在客觀上確實難以維持婚姻生活者，
    亦在得請求裁判離婚之列（最高法院76年度台上字第1652
    號判決參照）。
  (五)兩造之婚姻已因被告之惡意破壞導致嚴重破綻，而達完全無
    法回復之狀態，顯全無可期再延續以永久的、精神的、肉體
    的結和為目的之共同婚姻生活，而符民法第1052條第2 項之
    立法本旨，為此，爰依民法第1052條第2 項之規定，請求准
    予離婚，並聲明：求為判決如主文所示。
三、被告經合法通知，未於言詞辯論期日到場，先前亦未以書狀
    作何聲明或陳述。
四、經查，原告主張之上開事實，業據其提出本院民事判決暨確
    定證明書影本、財團法人海峽交流基金會證明、中華人民共
    和國浙江省金華市公證處結婚證明書、大陸地區人民進入臺
    灣地區旅行證申請書、入出國日期證明書各1 份為證，復經
    本院依職權調取89年度婚字第1214號卷核閱無誤，互核證人
    即原告父親陳依明於本院98年2 月19日言詞辯論期日到場證
    稱：「（問：兩造婚姻狀況？）我不知道兩造結婚的事，我
    從來沒見過被告，戶口名簿有登記他們結婚，被告從來沒有
    打過電話，也從來沒有到過臺灣，我對他們離婚沒有意見。
    據我所知原告並沒有去大陸找被告。」等語相符（見本院卷
    第54頁）。又被告未曾入境臺灣，並有入出國日期證明書1
    份在卷足資佐證。被告經合法送達，未於言詞辯論期日到場
    ，亦未以書狀作何聲明或陳述，本院經調查上開證據及辯論
    之結果，認原告之主張，堪信為真實。
五、按夫妻之一方為臺灣地區人民，一方為大陸地區人民者，其
    結婚或離婚之效力，依臺灣地區之法律。臺灣地區與大陸地
    區人民關係條例第53條定有明文。查本件原告為臺灣地區人
    民，被告為大陸地區人民，故依前揭規定，兩造離婚之效力
    ，應依臺灣地區法律規定。次按夫妻有民法第1052條第1 項
    以外之重大事由，難以維持婚姻者，夫妻之一方得請求離婚
    ，但其事由應由夫妻之一方負責者，僅他方得請求離婚。此
    即為臺灣地區適用之民法親屬編第1052條第2 項所明定。乃
    抽象的、概括的離婚事由，係該法親屬編於74年修正時，為
    因應實際需要，參酌各國立法例，導入外國破綻主義離婚法
    之精神所增設。考其立法本旨，乃以民法親屬編修正前，上
    開第1052條之規定，就裁判離婚原因，原採列舉主義，僅限
    於同條第1 項各款列舉之離婚原因，過於嚴格，故增列第2
    項，亦即夫妻一方之事由，雖不備同條第1 項所列各款之要
    件，祇須按其事由之情節，在客觀上，確屬難以維持婚姻生
    活者，亦在得請求裁判離婚之列。關於是否為難以維持婚姻
    之重大事由，其判斷標準為婚姻是否已生破綻而無回復之希
    望。而婚姻是否已生破綻無回復之希望，則應依客觀的標準
    ，即難以維持婚姻之事實，是否已達於倘處於同一境況，任
    何人均將喪失維持婚姻意欲之程度而定。至於同條但書「難
    以維持婚姻之重大事由應由夫妻之一方負責者，僅他方得請
    求離婚」之規定，所採者為消極破綻主義精神，而非積極破
    綻主義，乃因如肯定有責配偶之離婚請求，無異承認恣意離
    婚，破壞婚姻秩序，且有背於道義，尤其違反「自己清白」
    之法理，有欠公允，同時亦與國民之法感情及倫理觀念不合
    ，因而採消極破綻主義。然若夫妻雙方均為有責時，則應衡
    量比較雙方之有責程度，而許責任較輕之一方向應負主要責
    任之他方請求離婚，如雙方之有責程度相同時，則雙方均得
    請求離婚，始符公平，亦有最高法院94年度台上字第115 號
    裁判要旨可供參考。據此，本院審酌夫妻本應以共同生活相
    互照顧、密切互動，以及開誠布公之態度相處，方能達到婚
    姻共同生活之目的，且符婚姻之本質。若夫妻之一方並無與
    他方共同生活之意願，復不知去向及行蹤，而斷絕連絡，將
    使夫妻雙方因未共同生活，又行蹤不明致使婚姻之誠摯基礎
    遭到嚴重破壞，進而使婚姻生活產生無法回復之嚴重破綻甚
    至蕩然無存。本件被告結婚後，未曾入境臺灣，且無來臺與
    原告一起生活之意願，經原告屢次聯絡亦無消息，亦與原告
    互無通訊往來，兩造夫妻未共同生活已10年有餘，致無從與
    原告進行實質婚姻生活，在客觀上已足使任何人同處原告此
    一情況，均將喪失維持婚姻之意欲，應堪肯認。而由原告在
    此情形下，提起本件離婚之訴，足見其主觀上亦無維持婚姻
    之意欲，故兩造之婚姻確已生破綻而無回復之希望，洵屬明
    確。又本件係因被告無來台與原告共同生活之意願，方使兩
    造間之婚姻發生嚴重破綻，自可歸責於被告，不應由原告一
    方負責，亦可認定。從而，原告依據民法第1052條第2 項規
    定，訴請判決離婚，於法自無不合，應予准許，爰判決如主
    文第1 項所示。
六、據上論結，本件原告之訴為有理由，依民事訴訟法第385條
    第1項前段、第78條，判決如主文。
中    華    民    國    98    年    5     月    26    日
                      家事法庭法  官  何清富
上為正本，係照原本作成。
如不服本判決，應於送達後20日內，向本院提出上訴狀。
中    華    民    國    98    年     5    月    26    日
                              書記官  葉彥伶


司法院資訊處製作；財團法人民間司法改革基金會備份。
